臺北高等行政法院判決
　　　　　　　　　　　　　　　　 95年度訴更一字第00112號
　　　　　　　　　　　　　　　.
原　　　告　甲○○
　　　　　　乙○○
共　　　同
訴訟代理人　張瑞釗　律師
被　　　告　臺北市政府
代　表　人　丙○○市長）住同.
訴訟代理人　己○○
　　　　　　戊○○
　　　　　　丁○○
上列當事人間因徵收補償事件，原告不服內政部中華民國92年4
月15日台內訴字第0920003797號（案號：第0000000000號）訴願
決定，提起行政訴訟，經最高行政法院發回更審，本院判決如下
：
    主  文
原告之訴駁回。
第一審及發回前上訴審訴訟費用均由原告負擔。
　　事  實
一、事實概要：
  (一)緣原告等所有坐落臺北市○○區○○段7 小段31-1、32-2及
    84-2地號等3 筆土地（下稱系爭土地1 、2 、3 ，合稱系爭
    土地），經內政部以民國（下同）91年7 月12日台內地字第
    0910071318號函核准徵收作為內溝溪下游整治工程用地，並
    經被告91年7 月25日府地4 字第09117414800 號公告，公告
    期間自91年7 月26日至同年8 月24日止，並通知土地所有權
    人。
  (二)原告等於91年8 月13日，以地價補償費偏低，在公告期間內
    提出異議，經被告以91年8 月22日府地4 字第09106679000
    號函復以查處情形：「……本案徵收土地91年7 月1 日公告
    土地現值經依前開法令規定平均計算為每平方公尺新臺幣（
    下同）22,800元，依法並無違誤，……。」原告等於91年9
    月10日對上開查處情形表示不服，被告乃提交91年11月13日
    臺北市地價及標準地價評議委員會91年第9 次會議決議：「
    本案徵收補償費，仍維持原評議結果。並請主辦單位適時向
    中央反映，就保留地地價計算方式檢討修正。」被告即報內
    政部91年12月2 日台內地字第0910015501號函備查後，以91
    年12月13日府地4 字第09106787100 號函（下稱原處分）復
    原告復議結果。
  (三)原告等仍不服，提起訴願，遭駁回後，遂向本院提起行政訴
    訟，經本院於93年12月31日以92年度第2667號判決駁回。原
    告等不服，提起上訴，經最高行政法院於95年7 月20日以95
    年度判字第1110號判決廢棄原判決後，發回本院更為審理。
二、兩造聲明：
　(一)原告聲明：訴願決定及原處分均撤銷。
　(二)被告聲明：駁回原告之訴。
三、兩造之爭點：
    是本件之爭執，在於原處分所核定之公告土地現值，於法是
    否有據？即：
  (一)系爭土地所屬第244區段地價是否有違法劃分之情事？
  (二)系爭毗鄰區段是否有違法選取基準地價區段而為調查估計之
    情事？
  (三)系爭土地之公告土地現值是否有因徵收程序而大幅調低之情
    事？
　(一)原告主張之理由：
    1.最高行政法院發回意旨判認：「關於系爭公共設施保留地
      之地價應以毗鄰各非公共設施保留地之區段地價作為計算
      之基準，而毗鄰各非公共設施保留地之區段地價又與各該
      宗地地價有絕對之關連。本件上訴人曾於原審主張被上訴
      人有於徵收前大幅調降土地地價，藉以調低系爭土地地價
      情事；而依卷內資料，系爭土地毗鄰之各非公共設施保留
      地區段內之宗地似有於本件徵收公告前後年度地價大幅變
      動情事，而此宗地地價之變動，依上開所述即會影響該區區地價，而區段地價之變動又會影響系爭土地之地
      價，則系爭土地毗鄰之各非公共設施保留地區段內之宗地
      地價，變動情形及變動原因為何，原審均未加調查及說明
      ，自有理由不備之違法，並其違法亦將影響系爭土地地價
      之計算是否適法，而與判決結論有影響。另依上開所述，
      系爭公共設施保留地地價之計算，主要影響因素乃毗鄰之
      各非公共設施保留地之區區地價；本件上訴人
      於原審既已就作為計算系爭土地地價基礎之區區地
      價有所爭執，則原審自應就被上訴人關於系爭土地毗鄰之
      各非公共設施保留地之區區地價之估計是否有
      依地價調查估計規則相關規定辦理，暨該等區段之劃分及
      區段地價之核算是否適法予以調查及認定，然原審就此爭
      議未予調查及說明，即逕依被上訴人劃定之區區地
      價，認原處分並無違誤，亦有判決理由不備之違法，並其
      違法亦與判決亦與判決結論有影響。故上訴意旨指摘原判
      決違法，求為廢棄，為有理由」。
    2.被告謂「因本案毗鄰各非公共設施保留地地價區段，於辦
      理91年地價調查當時並未蒐集到買賣或收益實例」云云，
      資為爭議，經查：
      (1)按「調查買賣實例或收益實例時，應依買賣實例調查估
        價表或收益實例調查估價表之項目調查並填寫之。前項
        調查得向當事人、四鄰、不動產估價師、不動產經紀人
        員、地政士、金融機構、公有土地管理機關、司法機關
        或有關機關（構）為之。」地價調查估計規則第6 條定
        有明文。
      (2)次按「決定都市土地地價因素固屬多端，但首重都市土
        地之位置，修正前地價調查估計規則第17條所以規定：
        首以目標地價區段內買賣實例或收益實例為估計該目標
        地價區段之土地公告現值，必目標地價區段內無買賣實
        例或收益實例，始得選取使用分區或使用性質類似之鄰
        近區段地價為基準地價區段，所謂鄰近，應指毗鄰目標
        地價區段為優先」，最高行政法院（89年7月1日改制前
        為行政法院）84年判字第1163號著有判決。
      (3)經查被告未以「目標地價區段內買賣實例或收益實例為
        估計該目標地價區段之土地公告現值」，已有違誤。本
        案毗鄰各非公共設施保留地，又不可能無買賣實例，至
        少應可查知收益實例。詎料被告竟未依職權蒐集到目標
        地價區段內或本案毗鄰各非公共設施保留地之買賣實例
        。且因每筆土地均有收益，不可能無法查知收益實例，
        被告又未調查收益實例，竟以「因本案毗鄰各非公共設
        施保留地地價區段，於辦理91年地價調查當時並未蒐集
        到買賣或收益實例」為理由，遽為不利於原告之處分，
        顯屬違誤。
    3.被告又謂：經依上開地價調查估計規則第22條第3 款規定
      推估本案毗鄰區區地價（如附表所示），將其91年
      地價區段之劃分及其估計區段地價併同台北市其他土地經
      台北市地價及標準地價評議委員會91年5 月24日第8 次會
      議評定，並經內政部91年6 月10日台內地字第0910008094
      號函備查，均係依法令規定及法定程序辦理，依法均無違
      誤」乙節，經查：
      (1)查地價調查估計規則第22條第3 款係規定地價尾數之計
        算標準，並非就推估而為規定，被告竟據該規定推估區
        段地價，依法已有未合。
      (2)被告又未說明其究如何推估及其計算之方法，暨依何法
        令規定及法定程序辦理之根據，空言主張，不足採信。
    4.至被告答辯有關「本案毗鄰區段中之部分宗地地價於徵收
      公告前後大幅調整」乙節，原告認為：
      (1)被告謂：「本案毗鄰區段中之部分宗地地價於徵收公告
        前後大幅調整，係因本案毗鄰區段○○○道路用地土地
        如上所述於辦理91年公告土地現值時，已非屬公共設施
        保留地，其地價區段○○○○道路保留地地價區段劃分
        不同，且保留地區段與非保留地區區地價查計方
        式亦有不同，故區段內各宗地地價自亦隨不同區區地價之不同，而有變動。……」云云，竟未說明
        如何確認「非屬公共設施保留地其地價區段之劃分，與
        道路保留地地價區段劃分」有何不同？及如何證明「保
        留地區段與非保留地區區地價查計方式」有何不
        同？暨「區段內各宗地地價」如何「隨不同區區地價」之不同，「而有變動」？空言狡辯，亦無可
        採。
      (2)被告既謂：「系爭土地所屬地價區段毗鄰各非公共設施
        保留地地價區段中有部分宗地於公告徵收前後公告現值
        變動幅度較大，係因依規定劃屬不同地價區段及查計地
        價方式不同及地價評議委員會評定結果所致」云云，竟
        未就不同之區段，說明「查計地價方式」之計算方法，
        及「地價評議委員會評定結果」又為如何，並說明其根
        據，顯有狡辯，亦無可採。
    5.被告以如附表所示地價區段之平均地價，作為計算系爭土
      地毗鄰非公共設施保留地之區段平均地價之依據，係屬違
      誤：
      (1)按所謂「毗」云云，即「連接」（見辭海）；又所謂「
        毗鄰」云云，係指「地相鄰」（見辭典）。故應「連接
        」、「地相鄰」，始能謂為「毗鄰」。第查上開8 地價
        區段，均無與系爭31-1、32-1、84-2等地號土地「地相
        鄰」、「連接」，應非「毗鄰」。是被告以該8 地價區
        段之平均地價，計算系爭土地地價，依法顯有未合。
      (2)51、51-1、76、92-1、92-2、181 地價區段地處偏僻，
        是其地價當必遠較系爭土地為低。故被告以51、51-1、
        76、92-1、92-2、181 地價區段地價作為計算系爭土地
        地價之依據，又屬無理由。
      (3)系爭土地鄰繁榮之20米寬東湖路，而51-1、51、60-1、
        60-2、92-1、92-2及181 等區段，均遠在繁榮之20米寬
        東湖路之外，地處偏僻，請到現場履勘即可證明。
      (4)系爭土地近鄰之104 地號土地，興建16樓高之高樓建物
        ，預售屋1 、2 樓每坪售價80-100萬元，3 樓及頂樓每
        坪售價38萬元，其餘樓層每坪售價33萬元，請到場履勘
        ，即可證明。
      (5)系爭土地附近，除系爭土地為空地外，四周土地均已蓋
        滿房屋，至為繁榮，請到現場履勘，即可證明。
      (6)又近鄰之79、80、81-1地號土地，在85年間，公告現值
        為每平方公尺21萬3 千元，以每坪66萬元徵收後，嗣竟
        調降為每坪以2 萬2 千元，作為不利於評估原告所有系
        爭土地地價之依據。
    6.被告提供之系爭土地毗鄰非公共設施保留地之地價計算資
      料（即其5.所述），均非據以估價之根據及證據。被告既
      未提出據以估計之根據及證據及歷年地價等相關資料，又
      未說明何以徵收前大幅調降地價之原因及其根據，復未提
      出徵收地價之數據計算方法及其根據，無法令人甘服。
    7.按「保留地處於繁榮街道路線價區段○○○路線價按其臨
      街深度指數計算」平均地權條例施行細則第63條第1 項前
      段定有明文。查坐落台北市○○區○段7 小段82-1地號土
      地，與系爭土地相近，既在同20米寬之東湖路南側，又同
      在20米之繁榮街道上。被告就上開82-1地號土地，於87年
      間辦理東湖路南側道路新築工程時，係以每平方公尺152,
      000 元為基準價格徵收。依前揭規定及徵收之實例，系爭
      土地自應依相同之標準計算補償金額。詎料，被告對於系
      爭土地竟依不同之標準計算補償費，其處分當然違法。故
      被告於辦理徵收前，大幅調低地價，援引錯誤之計算標準
      計算補償金，其處分當然違誤。
    8.查被告在徵收前將地價區段土地大幅調降地價，已屬非是
      。次查244 地價區段面積甚大，一邊毗鄰荒涼之基隆河，
      另一邊則毗鄰繁榮之康樂街，不應劃為同一地價區段，作
      為徵收土地之依據。且原告所有系爭土地又緊臨康樂街，
      故毗鄰康樂街之地價區段，不僅應調高地價，不應調降地
      價，更應劃為另一高價區段，作為徵收系爭土地之依據，
      始為合理。是被告在徵收前大幅調降毗鄰系爭土地之地價
      區段之地價，及將一邊毗鄰荒涼之基隆河，一邊毗鄰繁榮
      之康樂街之廣大土地，均劃為244 地價區段，並調降地價
      ，未將毗鄰基隆河，與毗鄰康樂街之土地，劃為不同地價
      區段，及將毗鄰繁榮之康樂街之區段地價，劃為高價地價
      區段，作為徵收之依據，顯然違反民法第148 條第1 項所
      規定「權利之行使，……不得以損害他人為主要目的」，
      及同條第2 項所規定「行使債權，履行債務，應依誠實及
      信用之方法」。
    9.按「內政部地政司全球資訊欄」載：「依據平均地權條例
      第46條規定：『直轄市或縣（市）政府對於轄區內之土地
      ，應經常調查其他地價動態，繪製地價區段圖並估計區段
      地價後，提經地價評議委員會評定，據以編製土地現值表
      於每年1 月1 日公告，作為土地移轉及設定典權時，申報
      土地移轉現值之參考；並作為主管機關審核土地移轉現值
      及補償徵收土地地價之依據』。為加強實施漲價歸公土地
      政策，合理提高徵收土地之補償地價，公告土地現值應切
      實反映實際地價動態。又依地價及標準地價評議委員會組
      織規程第9 條及第10條規定：『本會開會時，應由地政機
      關將地價、土地改良物價額、標準地價或徵收補償地價加
      成補償成數調查估計之經過情形，提出報告，並作成書面
      議案，作為評議之依據』及『本會對於地價、土地改良物
      價額、標準地價或徵收補償地價加成補償成數之評議，應
      切合該地當時土地或土地改良物之實值。委員如有調整意
      見，應詳述理由，列舉事實』依此，直轄市或縣（市）完
      成公告土地現值評議作業，本部並於每年定期考核各縣市
      辦理公告土地現值作業情形」。被告竟未依上開規定依法
      行政，並「合理提高徵收土地之補償地價」又屬違誤。
  (二)被告主張之理由：
    1.按被告辦理公告土地現值作業，係依平均地權條例及地價
      調查估計規則等法令規定，除一般土地派員實地勘查各項
      影響地價之因素及其影響程度，並依地價調查、劃分地價
      區區地價等法定作業程序辦理外，如屬都市計
      畫公共設施保留地，另依平均地權條例施行細則第7 條及
      第63條規定辦理，二者地價區段之劃分及各區段地價，依
      地價及標準地價評議委員會組織規程第3 條規定：「本會
      任務為下列事項之評議：一、地價區段之劃分及各區段地
      價。…四、依法復議之徵收補償價額。…」，均提台北市
      地價及標準地價評議委員會評定，計算宗地地價後公告，
      而該地價評議委員會於評定地價時，依行為時地價及標準
      地價評議委員會組織規程第10條第1 項：「本會對於地價
      、土地改良物價額、標準地價或徵收補償地價加成補償成
      數之評議，應切合該地當時土地或土地改良物之實值。委
      員如有調整意見，應詳述理由，列舉事實。」之規定，台
      北市區之劃分及各區段地價，該地價評議委員會
      委員均可詳述理由，列舉事實，據以調整。
    2.有關本案毗鄰之各非公共設施保留地地價區段之劃分、區
      段地價之估計及毗鄰區段中有部分宗地於徵收公告前後公
      告現值大幅變動一節，經查：
      (1)本案保留地毗鄰之非公共設施保留地地價區段中部分為
        已徵收取得並開闢之道路用地，按都市計畫法第42條規
        定及內政部87年6 月30日台（87）內營字第8772176 號
        函意旨，係屬公共設施用地，已非屬公共設施保留地，
        且其使用受都市計畫法及臺北市土地使用分區管制規則
        嚴格管制，僅能作道路使用，與鄰近可供建築使用之住
        宅區等土地相較，無論就土地使用管制、土地利用現況
        、發展趨勢及其他影響地價因素均有明顯差異，且其土
        地價值及使用效益等已轉移至鄰近可建築使用之土地，
        而其土地地價與毗鄰已作住宅使用建地之地價相同，顯
        不合理，又地價評議委員於會議中亦一再要求被告應針
        對此一不合理情形儘速加以改善。
      (2)基上，被告所屬地政處自88年起辦理公告土地現值作業
        即依上開法令規定及地價評議委員意見，分期逐年檢討
        道路用地地價區段之劃分。嗣辦理91年公告土地現值時
        ，經檢討地價區段之劃分，其毗鄰之道路用地土地及高
        速公路土地，已非屬公共設施保留地，且其土地僅可供
        平面通行或高架通行使用，其地價與毗鄰已作住宅使用
        之建地劃屬相同地價區段，顯不合理，亦與相關法令規
        定及地價評議委員意見有違。爰依行為時適用之地價調
        查估計規則第3 條第5 款：「地價調查估計之辦理程序
        如左：一、……。五、劃分地價區段，填具地價區段勘
        查表及繪製地價區段圖。」、行為時適用之地價調查估
        計規則第21條第1 項第1 款前段：「由承辦員攜帶地籍
        藍圖、地價分布圖及地價區段勘查表實地勘查，斟酌地
        價之差異、當地土地使用管制、交通運輸、自然條件、
        土地改良、公共建設、特殊設施、工商活動、房屋建築
        現況、土地利用現況、發展趨勢及其他影響地價因素，
        於地籍藍圖上，將地價相近、地段相連、情況相同或相
        近之土地劃為同一區段。」之規定，將本案毗鄰已非屬
        保留地之道路用地土地或高速公路土地，分別劃屬內湖
        區第60-1號、60-2號、92-1號、92-2號等4 個地價區段
        ；另毗鄰之保護區土地、第3 種住宅區土地及河川區土
        地則依序劃屬內湖區第51號、51-1號、76號及第181 號
        地價區段。
      (3)至其區段地價估計，按行為時適用之地價調查估計規則
        第22條規定：「估計區段地價時，應依左列規定辦理：
        一、有買賣實例之區段，以地價分布圖上之土地合理買
        賣單價，求其中位數為各該區區地價，並按區區地價估價報告表。二、有收益實例之區段，以
        地價分布圖上之土地合理收益單價，求其中位數為各該
        區區地價，並按區區地價估價告表。三
        、無買賣實例及收益實例之區段，應於鄰近或適當地區
        選取2 個以上使用分區或編定用地相同，且已依前2 款
        估計出區區，作為基準地價區段，按影響地
        價區域因素評價基準表及影響地價區域因素評價基準明
        細表進行區域因素修正，調整得出目標地價區區
        地價，並按區區地價估價報告表。前項第1 款
        所稱之中位數，指土地合理買賣單價調整至估價基準日
        之單價，由高而低依序排列，其項數為奇數時，取其中
        項價格為中位數，其項數為偶數時，取中間2 項價格之
        平均數為中位數，買賣實例為1 個時，以該買賣實例之
        土地合理買賣單價為中位數。．．．」，因本案毗鄰各
        非公共設施保留地地價區段，於辦理91年地價調查當時
        並未蒐集到買賣或收益實例，故經依上開地價調查估計
        規則第22條第3 款規定推估本案毗鄰區段及地價如附表
        所示後，將其91年地價區段之劃分及其估計區段地價併
        同台北市其他土地經台北市地價及標準地價評議委員會
        91年5 月24日第8 次會議評定，並經內政部91年6 月10
        日台內地字第0910008094號函備查，均係依法令規定及
        法定程序辦理，依法均無違誤。
    3.另本案毗鄰區段中之部分宗地地價於徵收公告前後大幅調
      整，係因本案毗鄰區段○○○道路用地土地如上所述於辦
      理91年公告土地現值時，已非屬公共設施保留地，其地價
      區段○○○○道路保留地地價區段劃分不同，且保留地區
      段與非保留地區區地價查計方式亦有不同，故區段
      內各宗地地價自亦隨不同區區地價之不同，而
      有變動。是以，系爭土地所屬地價區段毗鄰各非公共設施
      保留地地價區段中有部分宗地於公告徵收前後公告現值變
      動幅度較大，係因依規定劃屬不同地價區段及查計地價方
      式不同及地價評議委員會評定結果所致。
    4.關於訴稱本案保留地毗鄰之非公共設施保留地區段於辦理
      91年地價調查時未蒐集到買賣或收益實例資料，而依行為
      當時適用之地價調查估計規則第22條第3 款（應為第22條
      第1 項第3 款）規定推估本案保留地毗鄰區區地價
      ，顯屬違誤一節，經查：
      (1)本案保留地其毗鄰之非保留地地價區段如附表所示8 個
        地價區段，其使用分區亦如附表所示，只有第76號地價
        區段都市計畫劃屬為住宅區區土地使用受都市
        計畫法等相關法令規定嚴格管制，土地買賣、收益實例
        案件原較一般可建築使用土地稀少，或不具市埸性，無
        法形成買賣及收益實例，由於被告地政處於辦理91年地
        價調查時，上開地價區段均未蒐集到買賣及收益實例資
        料，按行為時適用地價調查估計規則第22條第1項第3款
        規定：「三、無買賣實例及收益實例之區段，應於鄰近
        或適當地區選取兩個以上使用分區或編定用地相同，且
        已依前2 款估計出區區，作為基準地價區段
        ，按影響地價區域因素評價基準表及影響地價區域因素
        評價基準明細表進行區域因素修正，調整得出目標地價
        區區地價，並按區區地價估價報告表。
        前項第1 款所稱之中位數，指土地合理買賣單價調整至
        估價基準日之單價，由高而低依序排列，其項數為奇數
        時，取其中項價格為中位數，其項數為偶數時，取中間
        2項價格之平均數為中位數，買賣實例為1個時，以該買
        賣實例之土地合理買賣單價為中位數。．．．」，故本
        案保留地毗鄰之非保留地地價區區地價依上開法
        令規定估計，依法並無違誤。又上開規定無買賣實例及
        收益實例之地價區段，應於鄰近或適當地區選取2 個以
        上使用分區或編定用地相同之地價區段為基準地價區段
        ，由於內湖區91年地價調查時均未蒐集到保護區買賣實
        例或收益實例資料，故本案毗鄰之保護區區依上
        開規定，於適當地區選取2 個使用分區相同即本市北投
        區有買賣實例之保護區區為基準地價區段，而住
        宅區區亦依規定選取本區範圍內2 個相同使用分
        區且有買賣實例之地價區段為基準地價區段依規定推估
        目標地價區區地價，其餘毗鄰區區選
        取亦皆依規定辦理。是以，本案毗鄰非保留地地價區段
        其基準地價區段之選取均係依法令規定辦理，依法並無
        違誤。
      (2)另有關訴稱地價調查估計規則第22條第3 款係規定地價
        尾數之計算標準，並非就推估而為規定一節，如上所述
        依行為時適用之地價調查估計規則第22條並未規範地價
        區區地價尾數之計算（係於第5 條規範），諒係原
        告對法令規定誤解所致。
    5.依照平均地權條例施行細則第63條規定，被告以毗鄰的非
      公共設施保留地之地價計算資料如下：
      (1)本案徵收土地91年劃屬之內湖區第244 號地價區段其毗
        鄰之非保留地地價區區地價查估資料（區段地價
        如附表所示）。
      (2)內溝溪下游段整治用地（含系爭地號土地）91年地價示
        意圖。
      (3)內溝溪下游段整治用地91年地價試算圖（若毗鄰汐止市區：汐止第85、96、336 、61、98、677 、427
        號區區地價依序為每平方公尺990 元、6,800 元
        、8,100 元、6,800 元、7,300 元、8,500 元、3,100
        元亦納入試算計15個區段）。
      (4)系爭土地歷年公告土地現值資料表。
      (5)毗鄰台北市○○段○ ○段82地號等土地當時都市計畫使
        用分區○○道路用地及保護區，由於尚未辦理使用分區
        界線分割，致其地價跨越保留地及保護區區，嗣
        因辦理內湖區○○路○○道路新築工程逕為分割保護區
        ○道路保留地之相關資料。
    6.系爭地價區段○○○○路穿越區隔為南北兩側仍劃屬同一
      地價區段之理由如下：
      (1)行為時適用之平均地權條例第46條：「直轄市或縣（市
        ）政府對於轄區內之土地，應經常調查其地價動態，繪
        製地價區段圖並估計區段地價後，提經地價評議委員會
        評定，據以編製土地現值表於每年1 月1 日公告，作為
        土地移轉及設定典權時，申報土地移轉現值之參考；並
        作為主管機關審核土地移轉現值及補償徵收土地地價之
        依據。」地價及標準地價評議委員會組織規程第3 條及
        第10條分別規定：「本會任務為下列事項之評議：一、
        地價區段之劃分及各區段之地價。…四、依法復議之徵
        收補償價額。…」、「本會對於地價、土地改良物價額
        、標準地價或徵收補償地價加成補償成數之評議，應切
        合該地當時土地或土地改良物之實值。委員如有調整意
        見，應詳述理由，列舉事實。」
      (2)查系爭土地所屬之地價區段，其都市計畫原分別劃屬保
        護區及農業區。嗣89年10月31日都市計畫變更為內溝溪
        下游段整治工程之公園用地、堤防用地、河道用地及河
        川區（即行水區）土地（系爭土地屬於公園用地；詳鈞
        院卷頁135 ：本案整治工程都市計畫變更公告圖節錄及
        都市計畫略圖）。因堤防、河道及公園等用地係屬同一
        都市計畫之公共設施保留地，其間雖為高速公路所區隔
        ，然高速公路部分土地下方仍需興建堤防，並作河道及
        河川區供水流宣洩之用，避免水患發生，以保障人民之
        生命、財產，足證其使用性質為一「整體利用」，無法
        分離，應視同並未間斷（詳鈞院卷頁137 ：現況使用照
        片）。
      (3)況依土地法第220 條：「現供第208 條各款事業使用之
        土地，非因舉辦較為重大事業無可避免者，不得徵收之
        。但徵收祇為現供使用土地之小部分，不妨礙現有事業
        之繼續進行者，不在此限」、行政程序法第6 條：「行
        政行為，非有正當理由，不得為差別待遇。」規定，本
        案工程範圍內之公共設施保留地自89年都市計畫變更後
        即劃屬同一地價區段，提經台北市地價及標準地價評議
        委員會90年4 月18日第4 次會議決議「照案通過」，並
        經內政部90年4 月23日台（90）內地字第9007364 號函
        備查在案。惟該公共設施保留地地價區段之公共設施保
        留地，囿於政府財政困難，無法一次徵收取得完竣，而
        採分年分期辦理徵收作業。是以，系爭土地所屬地價區
        段之劃分依上開法令規定及法定程序，迄91年仍劃屬同
        一地價區段，該地價區段之劃分，均係依相關法令規定
        及法定程序辦理。
    7.系爭31-1、32-1號土地在90、89年的地價與91年新的地價
      每平方公尺相差9 元，系爭84-2地號土地，係90年3 月16
      日分割自84地號土地（詳鈞院卷第144 頁），且該2 筆地
      號土地自89年7 月1 日起之公告土地現值均相同（歷年公
      告土地現值詳鈞院卷第83頁）。被告另提供本案毗鄰之第
      60-1、60-2地價區段土地取得相關資料，詳如鈞院卷第15
      0至165頁。
    8.系爭土地位於244 地價區區內有公園、堤防，而
      系爭土地是公園（見前審卷第53頁黃色的部分、60頁及61
      頁），本屬保護區，後來變更為公共設施保留地，地價原
      為13,000元，91年變成22,800元。歷年的地價資料如鈞院
      卷頁73-80所呈。
    9.最高行政法院判決第9 頁表示「系爭土地毗鄰之各非公共
      設施保留地區段內之宗地似有於本件徵收公告前後年度地
      價大幅變動情事，而此宗地地價之變動，依上開所述即會
      影響該區區地價……」係指當初系爭土地是屬於跨
      區段的土地，有部分是保護區、有部分是保留地，分割以
      後分兩次徵收。先把道路用地徵收，後來才徵收保護區也
      就是公園的部分。
   10.如附表所示之8 個地價區段都是非公共設施保留地。被告
      計算補償地價係依照當時的平均地權條例第63條第1 項規
      定計算，因為法條是92年10月15日才修正，修正以後才是
      用比例計算。
   11.系爭土地亦與台北縣汐止市的土地（總共有7 個地價區段
      ）毗鄰相接，但如果加入計算，會對原告不利，所以沒有
      加進去。
   12.原先公告現值是根據保護區的土地而公告，但是當年度都
      市計畫有變更，所以依照平均地權條例施行細則及土地徵
      收條例施行細則的規定，被告重新計算地價，於91年7 月
      變更公告地價為每平方公尺為22,800元。
   13.地價區段51、51-1的標準地價區段是採取北投區93、94地
      價區段，因為同屬於保護區的管制，而且有1 個買賣實例
      ﹔只要是列為標準地價區段的，都有收集到買賣實例，已
      如前述及被告所提供之區段地價估價報告表及「影響地價
      區域因素分析明細表（保護區）」（鈞院卷頁73-80）。
   14.關於高速公路的南北兩邊的土地為何劃分為同一地價區段
      ，因為它們都同屬於89年10月31日都市計畫由保護區變更
      為公園用地的範圍，見鈞院卷頁135 地圖所示；另外鈞院
      卷頁137之2張照片可看出，高速公路以下有堤防及河道穿
      越，由南側一直通到北側，照片是從南往北照的。臺北市
      地價及標準地價評議委員會第4次會議紀錄第2段有討論是
      否要將南北側的土地劃分為同1個地價區段。
   15.系爭84-2地號土地位於第51地價區段，系爭32地號及31-1
      地號土地位於第59地價區段，每平方公尺為13,000元，第
      51及59地價區段均為保護區。
　　理  由
一、本件訴訟程序進行中，被告之代表人已由馬英九變更為丙○
    ○，茲由新任代表人具狀聲明承受訴訟，核無不合，應予准
    許。
二、原告起訴主張：系爭土地鄰近繁榮之20米寬東湖路，距被告
    為壓低補償費，竟違法在徵收前，將系爭土地劃入第244地
    價區段，跨高速公路南北兩側，致毗鄰之區段，竟多屬偏遠
    、低價之地價區段，且又違法不蒐集買賣收益實例，反映真
    實地價，進而大幅降低系爭土地之公告現值，原處分多有違
    誤，為此訴請如聲明所示云云。
三、被告則以：系爭土地之都市計畫使用分區為原為保護區，於
    89年都市計畫變更為公園用地及堤防用地，被告於徵收前，
    依相關法令劃入第244地價區段，再依其毗鄰之8個非屬公共
    設施保留地之地價區段平均計算得出公告現值為22,800元，
    僅較89年7月之公告現值少9元，並無原告所指大幅降低之情
    事，原處分並無違誤等語置辯，求為判決駁回原告之訴。
四、本件兩造不爭以下之事實，並有如下之證據在卷可稽，堪認
    為真實：
  (一)系爭土地原屬保護區，89年7月以前系爭土地1、2屬第59 地
    價區段，公告土地現值為13, 000元，系爭土地3屬第51地價
    區段，公告土地現值為7,000元；89年11月1日生效之都市計
    畫變更為公園用地及堤防用地，為公共設施保留地，89年7
    月公告現值均為22,800元，90年3月16日自原地號分割，此
    有北市公告土地現值及公告地價查詢系統、台北市政府公告
    、台北市地價及標準地價評議委員會90年4月18日第4次會議
    紀錄、89年地價示意圖、89年公告土地現值區段地價評議表
    ，分別在本審卷頁83以下、頁134以下、頁140以下及頁177
    以下。
  (二)系爭土地經被告劃入第244 地價區段，如附表所示之地價區
    段均與第244 地價區段毗鄰，均非公共設施保留地，其區段
    地價及使用分區分別如附表所示，8 個區段地價平均計算結
    果為22,800元，此有台北市91年公告土地現值評議表、地價
    示意圖及台北市地價及標準地價評議委員會91年5 月24日第
    8 次會議紀錄分別在本審卷頁23以下及頁31以下。
五、是本件之爭執，在於原處分所核定之公告土地現值，於法是
    否有據？即：
  (一)系爭土地所屬第244區段地價是否有違法劃分之情事？
  (二)系爭毗鄰區段是否有違法選取基準地價區段而為調查估計之
    情事？
  (三)系爭土地之公告土地現值是否有因徵收程序而大幅調低之情
    事？
六、經查：
  (一)按土地徵收條例第30條規定：「（第1 項）被徵收之土地，
    應按照徵收當期之公告土地現值，補償其地價。在都市計畫
    區內之公共設施保留地，應按毗鄰非公共設施保留地之平均
    公告土地現值，補償其地價。（第2 項）前項徵收補償地價
    ，必要時得加成補償；其加成補償成數，由直轄市或縣（市
    ）主管機關比照一般正常交易價格，提交地價評議委員會於
    評議當年期公告土地現值時評定之。」
  (二)又按平均地權條例第10條規定：「本條例實施地區內之土地
    ，政府於依法徵收時，應按照徵收當期之公告土地現值，補
    償其地價。在都市計畫區內之公共設施保留地，應按毗鄰非
    公共設施保留地之平均公告土地現值，補償其地價，其地上
    建築改良物，應參照重建價格補償。」第46條規定：「直轄
    市或縣（市）政府對於轄區內之土地，應經常調查其地價動
    態，繪製地價區段圖並估計區段地價後，提經地價評議委員
    會評定，據以編製土地現值表於每年1 月1 日公告，作為土
    地移轉及設定典權時，申報土地移轉現值之參考；並作為主
    管機關審核土地移轉現值及補償徵收土地地價之依據。」（
    行為時（92年10月15日修正發布前）平均地權條例施行細則
    第63條第1 項規定：「直轄市或縣（市）政府依本條例第46
    條查估土地現值時，對都市計畫公共設施保留地之地價，應
    依左列規定辦理：一、保留地處於繁榮街道路線價區段○○
    ○路線價按其臨街深度指數計算。但處於非繁榮街道兩旁適
    當範圍內劃設之一般路線價區段○○○路線價為其地價。
    二、保留地毗鄰土地均為路線價道路者，其處於路線價區段
    部分，依前款規定計算，其餘部分，以道路外圍毗鄰非保留
    地裡地區段地價平均計算。三、保留地毗鄰土地均為路線價
    區段者，其處於路線價區段部分依第1 款規定計算，其餘部
    分，以道路外圍毗鄰非保留地裡地區段地價平均計算。四、
    帶狀保留地處於非路線價區段者，其毗鄰兩側為非保留地時
    ，以其毗鄰兩側非保留地之區段地價平均計算，其穿越數個
    地價不同之區段○○○○段計算。五、前4 款以外之保留地
    ，以毗鄰非保留地之區段地價平均計算。」
  (三)再按土地徵收條例施行細則第31條第1 項規定：「本條例第
    30條第1 項規定之毗鄰非公共設施保留地之平均公告土地現
    值，指毗鄰各非公共設施保留地區段地價之平均數；於每年
    編製土地現值時，依平均地權條例施行細則第63條規定計算
    之。」查系爭土地所屬區區均非公共設施保留地
    ，其使用分區，分別如附表所示，是系爭土地之公告現值，
    自應依前揭土地徵收條例施行細則第31條第1 項之規定，依
    前揭行為時平均地權條例施行細則第63條規定計算公告之，
    以作為徵收補償地價之依據。
  (四)而由以上規定可知，被徵收之土地，應按照徵收當期之公告
    土地現值，補償其地價，在都市計畫區內之公共設施保留地
    ，則應按毗鄰非公共設施保留地之平均公告土地現值，補償
    其地價，揆其目的在於對被徵收財產之權利人，於為公共利
    益受到特別犧牲時，能得到國家給予之與其損失相當的合理
    補償（司法院釋字第579號解釋參照），從而所謂按毗鄰非
    公共設施保留地之平均公告土地現值補償，係在追求一個相
    等或者接近其原來可能地價之地價。
  (五)按行為時（92年12月11日修正公布前）土地法施行法第40條
    規定：「地價調查估計規則及土地建築改良物估價規則，由
    中央地政機關定之。」地價調查估計規則第6 條規定：「地
    價調查應以買賣實例為主，無買賣實例者，得調查收益實例
    。」第7 條定：「（第1 項）第3 條第2 款所稱影響區段地
    價之資料，指土地使用管制、交通運輸、自然條件、土地改
    良、公共建設、特殊設施、工商活動、房屋建築現況、土地
    利用現況、發展趨勢及其他影響因素等。（第2 項）前項影
    響區段地價之資料，應依地價區段勘查表規定之項目勘查並
    填寫。」第21條第1 項規定：「劃分地價區段時，依左列規
    定辦理：一、由承辦員攜帶地籍藍圖、地價分布圖及地價區
    段勘查表實地勘查，斟酌地價之差異、當地土地使用管制、
    交通運輸、自然條件、土地改良、公共建設、特殊設施、工
    商活動、房屋建築現況、土地利用現況、發展趨勢及其他影
    響地價因素，於地籍藍圖上，將地價相近、地段相連、情況
    相同或相近之土地劃為同一區段。……二、前款區段界線，
    應以使用分區或編定使用地類別、使用管制、使用情形或道
    路、溝渠等易於辨識之自然界線為準。但情形特殊者，得以
    適當之地籍線為之。……」第22條第1 項規定：「估計區段
    地價時，應依左列規定辦理：一、有買賣實例之區段，以地
    價分布圖上之土地合理買賣單價，求其中位數為各該區區地價，並按區區地價估價報告表。二、有收益
    實例之區段，以地價分布圖上之土地合理收益單價，求其中
    位數為各該區區地價，並按區區地價估價報
    告表。三、無買賣實例及收益實例之區段，應於鄰近或適地
    區選取兩個以上使用分區或編定用地相同，且已依前2 款估
    計出區區，作為基準地價區段，按影響地價區域
    因素評價基準表及影響地價區域因素評價基準明細表進行區
    域因素修正，調整得出目標地價區區地價，並按區區地價估價報告表。」
  (六)由以上規定可知，公告土地現值之查定應依上開平均地權條
    例第46條及地價調查估計規則等相關規定，就土地使用管制
    等各項影響因素將地價相近、地段相連、情況相同或相近之
    土地劃為同一地價區區地價，復據以定其宗地地
    價。
  (七)查系爭土地原屬保護區，依89年11月1 日生效之都市計畫變
    更為公園用地及堤防用地，為公共設施保留地；又查系爭土
    地所在之第244 地價區段，沿內溝溪自北至南，乃至內溝溪
    注入基隆河，內溝溪上有高架之高速公路貫穿，惟高架之下
    河道兩側之公園及堤防並未阻隔，此有91年地價示意圖及現
    場照片2 幀在本審卷頁81及137 可參，揆諸相關法令並無必
    須將高速公路南北兩側之公共設施保留地劃分為2 個地價區
    殷規定；且查臺北市地價及標準地價評議委員會90年4 月18
    日所召開之第4 次會議關於系爭區段之劃分，已有所考慮，
    此有其會議紀錄（見本審卷頁140 以下，尤其是頁142 ）提
    案1 說明2 以：「首揭土地呈不規則狀，其間雖為高速公路
    所區隔，惟高速公路所屬土地之下方仍需興建堤防，並作河
    道及河川區供水流宣洩之用，使用性質為一整體利用，無法
    分離，故應視同未間斷，而全區以塊狀保留地查計。」可按
    ，是系爭區段之劃分，尚難指為違法。
  (八)從而，被告依前揭行為時平均地權條例施行細則第63條規定
    ，將如附表所示之各毗鄰地價區段之公告現值平均，計算而
    得出系爭區段之地價及系爭土地之宗地地價均為22,800元，
    洵屬有據。
  (九)至於如附表所示之各毗鄰區段之公告現值本身，查於評定其
    91年7月公告土地現值當時，均並無買賣實例及收益實例，
    依前揭地價調查估計規則第22條第1項第3款之規定，估計區
    段地價之方法，應於鄰近或適地區選取兩個以上使用分區或
    編定用地相同，且已依前2款估計出區區，作為
    基準地價區段，按影響地價區域因素評價基準表及影響地價
    區域因素評價基準明細表進行區域因素修正，調整得出目標
    地價區區地價，此為兩造所不爭。以第51及第51-1區
    段而言，被告以內湖區保護區土地並未蒐集到買賣或收益實
    例資料，且台北市保護區土地之建蔽率、容積率及允許使用
    組別等均受「台北市土地使用分區管制規則」之規範，故毗
    鄰之51及51-1地價區區地價係選取該年度台北市同
    為保護區之土地，且有蒐集到買賣或收益實例資料之93年區
    段地價分別為每平方公尺3,800元及4,900元之台北市北投區
    第93、94號都市計畫為保護區區為基準地價區段，
    復按影響地價區域因素評價基準表及影響地價區域因素評價
    基準明細表，修正估計台北市內湖區第51及51-1號保護區區之91年區段地價為每平方公尺7,000 元，提經台北市
    地價及標準地價評議委員會於91年5 月24日第8 次會議評定
    通過，核均係依上開法令規定及法定程序辦理，亦無違誤。
    原告就各毗鄰區段之公告現值之查估，僅泛指其違法，而未
    具體指明，且亦未就其主張有買賣或收益實例一節舉證以實
    其說，顯無足採，本院爰不就各區段逐一論述。
  (十)末查，依本審卷頁83以下之公告現值表觀之，系爭土地1、2
    及3，其89年7月及90年7月連續2年之公告現值均為每平方公
    尺22,809元，則本件於91年7 月，依上開法令計算其公告現
    值為每平方公尺22,800元，每平方公尺只差了9 元，殊難謂
    其「大幅降低」。再自90年3 月16日分割前之母地號公告現
    值來看，其中該同地段第31、32及84號歷年土地公告現值，
    最高者分別不逾15,000元、15,000元及13,527元，是原告指
    摘被告為徵收系爭土地而大幅降低公告現值一節，毫無所據
    。
七、綜上所述，原告之主張，均非可採，原處分認事用法，尚無
    違誤，訴願決定遞予維持，亦無不合，原告徒執前詞，訴請
    撤銷，為無理由，應予駁回。
八、本件事證已臻明確，兩造其餘之主張，於判決結果不生影響
    者，不予一一論述；又原告聲請履勘現場，核無必要，併予
    駁回。
據上論結，本件原告之訴為無理由，爰依行政訴訟法第98條第3
項前段、第104條、民事訴訟法第85條第1項前段，判決如主文。
中　　華　　民　　國　　96　　年　 　5　　月　　4　　 日
                  第八庭審判長法  官　蔡  進  田
                              法  官　蕭　忠　仁
                              法  官　王　碧　芳
上為正本係照原本作成。
如不服本判決，應於送達後20日內向本院提出上訴狀並表明上訴
理由，如於本判決宣示後送達前提起上訴者，應於判決送達後20
日內補提上訴理由書（須按他造人數附繕本）。
中　　華　　民　　國　　96　　年　　 5　　月　  4　   日
            　　　　　　　　　書記官  徐  子  嵐
